臺灣高等法院臺中分院民事判決
106年度建上字第64號
上  訴  人  京埕營造股份有限公司

法定代理人  吳明洲  
訴訟代理人  徐文宗律師
複代理人    李涵律師  
            林雅儒律師 
            林美津  
訴訟代理人  黃淑婷  
被上訴人    吳甲寅  
            黃淑美  
共      同
訴訟代理人  張皓帆律師
複代理人    李佳珣律師
上列當事人間給付工程款事件，上訴人對於中華民國106年8月23
日臺灣臺中地方法院104年度建字第77號第一審判決提起上訴，
並為訴之擴張，本院於110年8月10日言詞辯論終結，判決如下：
    主  文
原判決關於駁回上訴人後開第二項之訴，及該部分假執行之聲請
暨訴訟費用之裁判均廢棄。
上開廢棄部分，被上訴人應給付上訴人新臺幣1,695,756元，及
自民國105年7月5日起至清償日止，按週年利率百分之5計算之利
息。
被上訴人應再給付新臺幣1,695,756元自民國104年7月4日起至民
國105年7月4日止按週年利率百分之5計算之利息。
其餘上訴及擴張之訴均駁回。
第一審（除確定部分外）、第二審（含擴張之訴）訴訟費用，由
被上訴人負擔百分之43，餘由上訴人負擔。
本判決第二、三項所命給付，於上訴人以新臺幣565,252元為被
上訴人供擔保後，得假執行。但被上訴人如以新臺幣1,695,756
元為上訴人預供擔保後，得免為假執行。
擴張之訴其餘假執行之聲請駁回。
    事實及理由
甲、程序方面：
    按在第二審為訴之變更或追加，非經他造同意，不得為之，
    但擴張或減縮應受判決事項之聲明者，不在此限，民事訴訟
    法第446條第1項、第255條第1項第3款分別定有明文。上訴
    人於原審請求被上訴人應連帶給付上訴人新臺幣（下同）4,
    029,090元，及自民事變更聲明狀繕本送達翌日起至清償日
    止，按週年利率百分之5計算之利息（見原審卷一第109頁，
    原審判決就上訴人之聲明漏載「連帶」）。上訴人上訴後，
    迭經變更其聲明，嗣於民國110年7月27日言詞辯論時更正其
    聲明為：㈠被上訴人應連帶給付上訴人3,901,461元，及自10
    5年7月5日起至清償日止，按週年利率百分之5計算之利息；
    ㈡被上訴人應再連帶給付上訴人3,901,461元自起訴狀繕本送
    達翌日起至105年7月4日止，按週年利率百分之5計算之利息
    。就遲延利息部分，核屬擴張應受判決事項之聲明，與前揭
    規定並無不合，自毋庸經被上訴人同意，應予准許。
乙、實體方面：
壹、上訴人主張：　　
    緣被上訴人為夫妻關係，而吳甲寅為榮賓汽車有限公司（下
    稱榮賓公司）之法定代理人及唯一股東。兩造於102年12月
    間成立承攬契約，由被上訴人委由上訴人拆除吳甲寅所有坐
    落臺中市○○區○○段000○0地號（下稱系爭土地）上之舊有鐵
    皮建物拆除（拆除及清運費用由上訴人自行負擔），並在系
    爭土地上興建被上訴人之住家及榮賓公司汽車維修廠二合一
    之建物（下稱主建物）之工程（下稱主建物工程）。施工期
    間，上訴人多次應被上訴人之要求，變更材料及追加工程項
    目，待完工後，分別於103年4月30日、同年5月6日提出已完
    工項目之工程請款單、追加工程估價單予被上訴人。被上訴
    人已於同年7月19日遷入主建物居住，並開始營業。被上訴
    人又於同年8月間，委由上訴人在主建物旁另興建一鋼骨結
    構建物作為烤漆廠（下稱烤漆廠工程），兩造約定烤漆廠工
    程之工程項目單價與主建物工程相同，數量則按實際施作數
    量計算，嗣上訴人於同年9月19日完成烤漆廠工程之施作。
    經查，本件主建物工程及烤漆廠工程（下合稱系爭工程，主
    建物與烤漆廠則合稱系爭建物，就系爭工程所訂立之承攬契
    約下稱系爭契約）之工程款如附表一所示，共計9,401,461
    元。然被上訴人僅㈠由黃淑美於103年4月8日匯款350萬元；㈡
    由吳甲寅於103年5月下旬交付榮賓公司所簽發、票面金額10
    0萬元，發票日102年7月10日，支票號碼HD0000000號，付款
    人為華南商業銀行大甲分行之支票1紙（下稱甲支票）；㈢於
    103年11月20日由黃淑美匯款40萬元、㈣於同年12月31日由黃
    淑美匯款60萬元，合計僅支付550萬元，尚有3,901,461元之
    工程款未為給付。爰依民法第490條之規定，提起本件訴訟
    。並聲明：被上訴人應連帶給付上訴人3,901,461元，及自
    起訴狀繕本送達翌日起至清償日止，按週年利率百分之5計
    算之利息（未繫屬本院部分茲不贅述）。
貳、被上訴人則以：
一、系爭契約係存在於上訴人與榮賓公司之間，被上訴人並非契
    約當事人：
　㈠榮賓公司為法人，對外簽約、接洽履約進度及付款等，均須
    由自然人出面為之，而吳甲寅為榮賓公司之法定代理人、黃
    淑美於當時為吳甲寅之配偶，亦為榮賓公司之會計，由被上
    訴人與上訴人接洽自屬合情合理，不能因此即將法律關係及
    法律效果歸諸於被上訴人。
　㈡由上訴人提出之工程估價單、工程請款單及變更材料單上客
    戶名稱均記載「榮賓汽車」；系爭工程之工程款，亦以榮賓
    公司所簽發之支票支付；匯款人為黃淑美之匯款申請書上已
    註明「榮賓汽車支出金額」，復係由榮賓公司職員張○○前去
    匯款，扣款帳戶亦為榮賓公司之帳戶；且本件之工程款係由
    榮賓公司向華南商業銀行貸款支付；於104年2月農曆過年期
    間，上訴人之法定代理人吳明洲夥同不知名人士前來榮賓公
    司，聲稱工程款尚未結清，要求榮賓公司應再給付100萬元
    ，吳甲寅只得將榮賓公司所簽發欲交付他人之票面金額100
    萬元支票，將受款人、發票日分別更改為吳明洲、105年12
    月31日後，再行交付予吳明洲（下稱乙支票）等情以觀，足
    證系爭契約確實存在於榮賓公司與上訴人間。
  ㈢黃淑美所寄發之該存證信函之真意乃欲表示系爭契約存在於
    上訴人與榮賓公司間，與其無涉；而榮賓公司之代表人即為
    吳甲寅，故黃淑美於該存證信函中方稱系爭契約係存在於「
    吳甲寅（即榮賓公司）與貴司間」。
　㈣倘認為系爭工程之承攬關係並非存在於上訴人與榮賓公司間
    ，亦應是榮賓公司法定代理人吳甲寅與上訴人簽立，與黃淑
    美無涉。
二、榮賓公司業已給付系爭工程之工程款550萬元：
　㈠就主建物工程之工程款450萬元，已於103年4月8日自榮賓公
    司設於第一銀行之帳戶匯款350萬元至上訴人指定之黃淑婷
    （即吳明洲之配偶）帳戶，再於103年5月8日完工時交付票
    面金額為100萬元之甲支票予上訴人公司，而給付完畢。至
    烤漆廠工程部分，已經合意工程總價為737,002元，並於103
    年11月20日、同年12月31日分別匯款40萬元、60萬元至上訴
    人指定之黃淑婷帳戶，其工程款即以100萬元結清。是系爭
    工程之工程款550萬元，業己全數給付完畢。
　㈡被上訴人並未收到103年8月11日之電子郵件，上訴人僅曾交
    付日期為102年12月27日之工程估價單（下稱102年12月27日
    估價單）及103年10月15日之工程請款單（下稱103年10月15
    日請款單），並無其他。榮賓公司於102年底因有新建工程
    之需要，乃由吳甲寅向上訴人詢價後，由上訴人提出估價金
    額為3,666,410元之102年12月27日估價單，嗣吳甲寅雖另行
    向其他廠商詢價，而有其他廠商報價較上訴人為低，然因上
    訴人就工程品質及用料材質一再保證，吳甲寅始代表榮賓公
    司同意由上訴人承攬施作主建物工程，並因念及訂購鋼鐵建
    材等需相當資金，因而於103年4月8日匯款350萬元予上訴人
    ，是就主建物工程部分，吳甲寅僅知工程款為3,666,410元
    ，即使有所出入，亦不至於相差過遠。待主建物工程完工後
    ，吳甲寅有意再施作烤漆廠，因而先向申伸公司詢價，取得
    工程總價為686,002元之報價單，此事為上訴人知悉後，要
    求將烤漆廠工程亦交由其施作，並表示如由其施作，工程款
    與申伸公司之報價金額相去不遠，因而未開具估價單交予被
    上訴人確認。豈料，上訴人交付103年10月15日請款單之金
    額高達1,280,157元，實令被上訴人錯愕，亦與上訴人先前
    承諾不符。加計主建物工程及烤漆廠工程之工程款應為4,35
    2,412元（計算式：0000000＋686002＝0000000），榮賓公司
    交付550萬元工程款已逾估價金額。是上訴人主張系爭工程
    之工程款尚未給付完畢，乃屬無據。
三、倘認被上訴人為系爭契約之當事人，且上訴人除前已受領之
    550萬元工程款外，尚得再請求給付工程款，則就臺中市大
    臺中建築師公會（下稱鑑定機關）於109年6月19日以中市大
    臺中建師（000-0000）鑑字第323號函檢送之000-000號鑑定
    報告書（下稱補充鑑定報告書）附件㈦建造費用詳細表（即
    附表二）所載之工程項目及工程總價，並無意見。經扣除上
    訴人同意捨棄請求之工程款稅捐及管理費、烤漆廠工程款其
    中廢料清理及運什費、其他費用，亦應僅餘1,695,756元之
    工程款尚未給付。並聲明：上訴人之訴駁回。
參、經原審為上訴人敗訴之判決，上訴人不服，提起本件上訴，
    並擴張訴之聲明，兩造之聲明如下：
一、上訴人之上訴聲明（見本院卷二第276頁正反面）：
　㈠原判決關於駁回後開第2項之訴及該部分假執行之聲請部分均
    廢棄。
　㈡被上訴人應連帶給付上訴人3,901,461元，及自105年7月5日
    起至清償日止，按週年利率百分之5計算之利息。
　㈢被上訴人應再連帶給付上訴人3,901,461元自起訴狀繕本送達
    翌日起至105年7月4日止，按週年利率百分之5計算之利息。
二、被上訴人之答辯聲明：上訴及擴張之訴均駁回。　　
肆、本院會同兩造整理爭點如下（本院卷二第202、203、254、2
    55頁)：
一、不爭執事項：
  ㈠上訴人於102年12月間承攬坐落系爭土地上舊有鐵皮建物拆除
    （拆除及清運部分之費用由上訴人自行負擔）及主建物工程
    ；嗣上訴人再於103年8月間承攬興建主建物旁之烤漆廠工程
    。
　㈡吳甲寅為榮賓公司之法定代理人及唯一股東，亦是系爭土地
    之所有權人，其與黃淑美於系爭工程履約期間則為夫妻關係
    。
　㈢系爭工程之承攬事宜，係由被上訴人共同與上訴人洽談。
　㈣黃淑美有於103年3月21日關於「屋頂ST雙層PU5公分浪板」之
    報價單上選擇ST浪鈑烤漆顏色使用「牙白」色（原審卷一第
    12頁）。
　㈤上訴人完成系爭建物之興建工程並交付後，被上訴人已於103
    年7月19日遷入主建物居住並開始營業（原審卷一第18頁照
    片）。
　㈥黃淑美於104年1月9日寄送內容為：「主旨：為貴司假扣押查
    封之財產顯有錯誤…吳甲寅日前委託貴司承攬建築工程，工
    程合約係吳甲寅與貴司之間無誤…。」之存證信函予上訴人
    （原審卷一第57頁）。
　㈦上訴人迄今收受下列工程款，共計550萬元：
　⒈黃淑美於103年4月8日匯款350萬元（原審卷一第19頁）。
  ⒉吳甲寅於103年5月下旬交付榮賓公司所簽發之甲支票1紙（原
    審卷一第19頁）。
  ⒊黃淑美於103年11月20日匯款40萬元（原審卷一第20頁）。
　⒋黃淑美於103年12月31日匯款60萬元（原審卷一第20頁）。
  ㈧吳甲寅有於104年2月18日交付榮賓公司所簽發之乙支票予上
    訴人，該紙支票迄未兌現。
  ㈨附表二項次壹.二.1「結構鐵材」工項之單價同意以36元計算
    （補充鑑定報告書第16頁）。
  ㈩兩造就附表二項次壹.二.4「屋頂ST雙層PU5公分浪板」工項
    之單價，同意以每坪3,770元計算（補充鑑定報告書第16頁
    ）。
　兩造就附表二項次貳.一.2「鐵材」工項之單價同意以32元計
    算（補充鑑定報告書第18頁）。
　兩造就附表二項次貳.一.9「捲門箱及馬達」工項，同意以1
    萬元計算（補充鑑定報告書第18頁）。
  上訴人同意就系爭工程工程款其中附表二項次壹.六、貳.一.
    18其中「稅捐及管理費（10％）」部分均不請求（見補充鑑
    定報告書第17、18頁）。
　上訴人同意附表二項次貳.一.18其中「廢料清理及運雜費」
    、「其他」工項部分均不請求（見補充鑑定報告書第18頁）
    。
　被上訴人係於104年7月3日收受本件起訴狀繕本（原審卷一第
    40、41頁）。
　被上訴人係於105年7月4日收受同年月1日民事變更聲明狀繕
    本。
二、爭執事項：
  ㈠系爭契約之定作人為何人？
  ㈡本件定作人若為被上訴人，則其是否尚有工程款未給付？金
    額為何？
伍、本院之判斷：
一、系爭契約之定作人為被上訴人：
　　上訴人主張系爭契約之定作人為被上訴人，然被上訴人則否
    認之，並抗辯與上訴人訂立系爭契約者為榮賓公司云云。經
    查：
　㈠按當事人互相表示意思一致者，契約始能成立，此觀民法第1
    53條第1項之規定即明。而債權債務之主體，以締結契約之
    當事人為準。苟非締結契約之債務人，該契約債權人即不得
    基於契約對之請求履行債務。又公司為事業體，法律上屬法
    人組織，與自然人同有獨立之人格，惟其係由自然人設立、
    經營，對外之法律行為均須以具行為能力之自然人代表為之
    。又按代理人於代理權限內，以本人之名義所為之意思表示
    ，直接對本人發生效力，民法第103條第1項定有明文。故代
    理人對外必須表明代理意旨，以代理人之身分為意思表示，
    其所為意思表示始能直接對本人發生效力。
  ㈡查系爭工程並無書面契約，吳甲寅為榮賓公司之法定代理人
    及唯一股東，亦是系爭土地之所有權人，其與黃淑美於系爭
    工程履約期間則為夫妻關係，而系爭工程之承攬事宜，係由
    被上訴人共同與上訴人洽談，且黃淑美於103年3月21日曾在
    關於「屋頂ST雙層PU5公分浪板」之報價單上選擇ST浪鈑烤
    漆顏色使用「牙白」色等情，業據上訴人提出系爭建物照片
    、報價單、黃淑美LINE訊息截圖、戶籍謄本、全國財產稅總
    歸戶財產查詢清單為證（見原審卷一第10、12、18、37、74
    頁），且為兩造所不爭執，而堪信為真實。基此，堪認系爭
    契約係由兩造共同商議後，達成由上訴人承攬系爭建物之意
    思表示合致而成立等情，應可認定。
　㈢被上訴人雖抗辯黃淑美於訂約當時為吳甲寅之配偶，且為榮
    賓公司之會計，故吳甲寅、黃淑美係代表榮賓公司與上訴人
    洽談系爭契約等情，然為上訴人所否認，自應由被上訴人就
    其等於與上訴人洽談系爭契約時，有表明係以榮賓公司名義
    與上訴人訂立系爭契約乙節，盡舉證責任。經查：
　⒈被上訴人抗辯卷附上訴人提出之工程估價單、工程請款單上
    客戶名稱均記載「榮賓汽車」（見原審卷一第14、13至17頁
    ），然上訴人主張一般修配廠以個人獨資經營者，所在多有
    ，上訴人僅知被上訴人欲重建汽車修配廠之名稱為榮賓，因
    而在工程估價單或工程請款單上記載「榮賓汽車」，此僅為
    興建工程之建物名稱，非指契約當事人等語。經查，兩造均
    陳稱係因系爭工程始經由他人介紹認識等情，顯見其等於訂
    立系爭契約時並非熟識，應堪認定。又系爭工程主建物工程
    包括榮賓公司之汽車維修廠，而烤漆廠工程亦屬榮賓公司營
    業場所，且上訴人於工程估價單、請款單上僅記載「榮賓汽
    車」，亦非「榮賓公司」，則其主張訂約當時並不知「榮賓
    汽車」是公司組織，此記載只是表明興建之工程建物名稱等
    情，尚非無據，自無從僅因上訴人於工程估價單、請款單上
    記載「榮賓汽車」即認為榮賓公司始為系爭契約之定作人。
　⒉上訴人迄今收受系爭工程之工程款共計550萬元，包括①黃淑
    美於103年4月8日匯款350萬元、②吳甲寅於103年5月下旬交
    付榮賓公司所簽發之甲支票1紙、③黃淑美於103年11月20日
    匯款40萬元、④黃淑美於103年12月31日匯款60萬元；另吳甲
    寅有於104年2月18日交付榮賓公司所簽發之乙支票予上訴人
    ，惟該紙支票尚未兌現等情，有上訴人提出之匯款申請書回
    條、支票影本、黃淑婷設於玉山銀行帳戶之存摺封面及內頁
    附卷可稽（見原審卷一第19、20頁）。基此，除甲支票、乙
    支票係由榮賓公司簽發，再由吳甲寅交付外，其餘工程款均
    係以黃淑美名義匯款，應可認定。被上訴人雖抗辯甲支票、
    乙支票之發票人為榮賓公司，且上開550萬元之資金來源，
    係榮賓公司向銀行貸款所得，並提出授信額（限）度申請書
    、榮賓公司設於華南商業銀行大甲分行、第一銀行大甲分行
    活期存款帳戶之存摺封面及內頁為證（見本院卷一第54、第
    115至119頁）。惟查，甲支票、乙支票之發票人固為榮賓公
    司，然支票乃為代替現金之支付工具，於交付支票時，固發
    生與給付金錢相同之效力，惟交付支票之原因亦屬多端，且
    支票具有無因性，原因關係未必存在於發票人與執票人之間
    ，因此尚難以甲支票、乙支票之發票人為榮賓公司，即認榮
    賓公司為系爭工程之定作人。又榮賓公司之股東既僅有吳甲
    寅1人，榮賓公司之出資、資產等均為其獨有，而包含榮賓
    公司營業使用之汽車維修廠及被上訴人私人住家之主建物，
    乃係興建在吳甲寅所有之系爭土地上；另榮賓公司於主建物
    完工後之103年6月24日向主管機關臺中市政府申請變更公司
    所在地為「臺中市○○區○○路0段000號」等情，有臺中市政府
    同日府授經商字第10307573880號函、榮賓公司股東同意書
    、變更登記表附卷可參（見本院卷二第4至6頁），足見該址
    應為系爭工程之主建物部分；而該主建物復於104年1月11日
    登記為吳甲寅所有等情，亦有前揭吳甲寅全國財產稅總歸戶
    財產查詢清單在卷可佐（見原審卷一第74頁），且為被上訴
    人所不爭執，而堪認定。吳甲寅既提供自己所有之土地在其
    上興建私人住家及榮賓公司之營業場所，復將興建後之主建
    物登記在其名下，足見其並未將榮賓公司與個人之資產做嚴
    格區分；尤以吳甲寅以榮賓公司，而非自己名義向銀行貸款
    ，衡情可能出於節稅或申貸條件、可貸得款項之多寡等多方
    利益衡量後所為之決定。因此，在吳甲寅有將其個人資產與
    榮賓公司之財產混合運用之情形下，殊不能因吳甲寅曾交付
    榮賓公司簽發之甲支票、乙支票，或其以榮賓公司取得之資
    金用以給付系爭工程之工程款，即逕認榮賓公司始為系爭工
    程之定作人。
　⒊黃淑美所有之不動產前因上訴人聲請假扣押強制執行，而遭
    法院查封，黃淑美因而於104年1月9日寄送內容為：「主旨
    ：為貴司假扣押查封之財產顯有錯誤…吳甲寅日前委託貴司
    承攬建築工程，工程合約係吳甲寅與貴司之間無誤…。」之
    存證信函予上訴人等情，有上訴人提出之存證信函在卷可參
    （見原審卷一第57頁）。黃淑美於該存證信函中雖否認自己
    為系爭契約之定作人，然由其一再提及系爭契約當事人應為
    吳甲寅，上訴人聲請強制執行之標的物並非吳甲寅所有等情
    ，而未曾表示榮賓公司方為系爭契約之定作人，堪信系爭工
    程之定作人應非榮賓公司，應屬無疑。
　⒋又就系爭工程關於「屋頂ST雙層PU5公分浪板」工項係由黃淑
    美在報價單上選擇使用牙白色之ST浪鈑烤漆等情，已如前述
    ；又觀之上訴人或其配偶黃淑婷與黃淑美間之LINE訊息對話
    ，黃淑美表示：「你趕快把正確的帳單拿過來！不是你說了
    算」、「如果你還是堅持那麼多，那我們上調解會大家調解
    …」、「我有誠心誠意求解決方案，而不是節外生枝！…把單
    據全部拿出來，我會給你利潤8％而不是我要凹你！因為跟原
    本的五百萬真的差太多了」、「我實在氣到無法入眠！那天
    就有共識，除了鋼造部位，其他部份和營造部份就以多少拿
    多少收，…成本多少你自己也知道，我真的能力有限…第一次
    報價和實際上的工作根本不相同，而且我也不認同才叫別人
    估…」等語（見原審卷一第113、114頁），顯見其就系爭工
    程報價之經過均甚為清楚，且能自行就系爭工程款之事宜與
    上訴人協商，甚至允諾願意給上訴人一定比例之利潤，益證
    其就屬於系爭契約重要事項之工程款事宜，確有決定權無疑
    。又黃淑美曾以自己名義匯款將工程款匯給上訴人等情，已
    如前述。其雖抗辯係因擔任榮賓公司會計人員而指示公司職
    員前去匯款之故，然一般而言，會計人員僅為受僱人，就其
    所屬公司興建建物如此重大之事，斷無可能委由會計人員全
    權決定，充其量其僅是負責居中傳達意見、依照僱用人之指
    示付款之角色，且於匯款時，因其非契約當事人，殊無填載
    自己為匯款人之理。觀之黃淑美既以自己名義匯款給付系爭
    工程之工程款，復就系爭工程之工程款給付事宜，親自與上
    訴人進行協商，其所為顯無可能基於榮賓公司會計之身分而
    為，應可認定。
　⒌被上訴人於本院107年10月24日準備程序期日自承：系爭工程
    施工過程中，如有須要詢問定作人意見，主要是跟吳甲寅聯
    繫，若吳甲寅無法及時回覆，就由黃淑美回覆，黃淑美會問
    過吳甲寅意見，2人會討論等情（見本院卷二第18頁背面、
    第19頁），益證被上訴人2人就系爭工程之履約過程中，均
    可就工程施作事宜，向上訴人下達指示，以行使定作人之權
    利。
　⒍綜上所述，被上訴人所舉證據，尚不足以證明於訂約時，吳
    甲寅有表明係代理榮賓公司之旨，而以榮賓公司法定代理人
    之身分，與上訴人訂立系爭契約，是被上訴人抗辯榮賓公司
    始為系爭契約之定作人，尚屬無據。又由黃淑美就系爭契約
    之締結、履約過程、事後協商工程款事宜，與吳甲寅同有參
    與及決定權限等情以觀，上訴人主張被上訴人皆為系爭契約
    之定作人，而共同與上訴人訂立系爭契約，亦屬有據，而堪
    認定。
二、被上訴人就系爭工程之工程款尚未給付完畢：
　　上訴人主張系爭工程之工程款總計為9,401,461元，經被上
    訴人給付550萬元後，尚有3,901,461元未給付等情，為被上
    訴人所否認，並抗辯系爭工程之工程款已由其給付550萬元
    後結清等情，足見兩造就系爭工程約定之工程總價存有爭議
    。然經原審囑託鑑定機關就系爭工程之合理報酬進行鑑定後
    ，鑑定機關以106年4月6日中市大臺中建師（104-119）鑑字
    第87號函檢送鑑定報告書（下稱第一次鑑定報告書，證物外
    放）後，再由本院囑託鑑定機關就第一次鑑定結果，參考物
    價指數調整後，再為補充鑑定之結果，認為主建物工程、烤
    漆廠工程之合理報酬分別為6,885,643元、1,046,081元，共
    計7,931,724元等情，有補充鑑定報告書在卷可查（見該鑑
    定報告書第4頁，證物外放）。又上訴人同意附表二項次壹.
    六、貳.一.18其中「稅捐及管理費（10％）」、「廢料清理
    及運雜費」、「其他」工項部分均不請求（見兩造不爭執事
    項、），而上開工項之金額，依補充鑑定報告書建造費用
    詳細表所載，分別為625,968元、8萬元、15,000元、15,000
    元（見補充鑑定報告書第17、18頁），共計735,968元（計
    算式：625968＋80000＋15000＋15000＝735968），再扣除被上
    訴人已給付之工程款550萬元，差額為1,695,756元（計算式
    ：0000000－000000－0000000＝0000000）。而被上訴人於本院
    109年8月13日準備程序已陳稱：只爭執系爭契約當事人為何
    ，就應給付之工程款如補充鑑定報告書計算，並扣除上訴人
    同意不請求部分後，尚餘工程款金額為1,695,756元等情（
    見本院卷二第173頁背面），不僅同意以補充鑑定報告書認
    定之工程總價作為系爭工程之工程款，亦對尚未給付之工程
    款為1,695,756元乙節不爭執，應認系爭工程之工程款並未
    全數給付完畢乙節，已為其所是認，自不容其嗣後再為相異
    之主張。是其抗辯系爭工程之工程款已以550萬元結清云云
    ，自無可採。
三、被上訴人尚應給付上訴人系爭工程之工程款1,695,756元：
　㈠按稱承攬者，謂當事人約定，一方為他方完成一定之工作，
    他方俟工作完成，給付報酬之契約。如依情形，非受報酬即
    不為完成其工作者，視為允與報酬。未定報酬額者，按照價
    目表所定給付之；無價目表者，按照習慣給付，民法第490
    條第1 項、第491 條分別定有明文。
　㈡上訴人就兩造約定系爭工程之工程總價，先後於原審主張6,0
    99,493元、8,790,673元、8,837,026元，再於本院改稱9,40
    1,461元，前後已屬不一，而難遽信；又其雖主張有以傳真
    或電子郵件將工程估價單、工程報價單傳送給被上訴人，並
    提出102年12月23日工程估價單、103年4月30日工程請款單
    、103年5月6日工程估價單、103年9月19日工程請款單、電
    子郵件、LINE訊息聊天紀錄為證（見原審卷一第11頁正反面
    、第13、14頁、第15至17頁、第63至65頁、本院卷二第76頁
    ），然被上訴人否認上開103年4月30日工程請款單、103年5
    月6日工程估價單、103年9月19日工程請款單之真正及其有
    收受該等資料，並抗辯因102年12月23日之工程估價單金額
    過高，有請上訴人改以較便宜之鐵皮屋方式施作等語，自應
    由上訴人就被上訴人有收受該等資料，且同意上訴人上開工
    程報價單、請款單內容之事實，負舉證責任。然上訴人就有
    以電子郵件將原始報價單傳送給被上訴人乙節，固提出上開
    LINE訊息之聊天記錄為證，而上開訊息之時間乃為103年10
    月21日，乃在系爭建物完工交付後，自難以此認定上訴人於
    兩造訂約時或履約期間，有將其所指工程報價單傳送予被上
    訴人，被上訴人並已同意其上所載金額。另上訴人雖又提出
    吳甲寅與黃淑婷之錄音光碟及譯文為證（見本院卷二第77、
    95頁），然由其對話內容觀之，僅見吳甲寅於黃淑婷要求付
    款時，爭執其帳單所載規格、數量等不完整，且未檢附其要
    求之單據等情，而未見吳甲寅有承認收受前揭工程估價單或
    請款單，則該錄音光碟及譯文，亦無從證明上訴人之主張屬
    實。此外，上訴人復就兩造已就其所提出之工程估價單、請
    款單上所載金額達成合意之有利於己之事實，未能再舉證以
    實其說，是其主張系爭工程應以其提出工程估價單、請款單
    之金額計算工程總價等情，自難憑採。
  ㈢又兩造僅就系爭工程之工程總價有所爭執，就被上訴人應給
    付上訴人承攬系爭工程之報酬乙節，則均無爭執，則在上訴
    人未能證明兩造就系爭工程之報酬已為明確約定之情形下，
    應有民法第491條規定之適用。而系爭工程之合理報酬為何
    ，經原審法院囑託鑑定機關鑑定結果，主建物工程、烤漆廠
    工程之合理報酬分別為7,248,025元、1,251,975元，共計85
    0萬元等情，有第一次鑑定報告書在卷可憑（見鑑定報告書
    附件九，證物外放）。惟因第一次鑑定報告書將被上訴人未
    提出之攻防方法，復未經原審囑託鑑定之施工瑕疵因素，予
    以減價處理，以補償被上訴人【見原審卷二第20至23頁鑑定
    機關106年6月5日中市建師鑑（104-119）字第196號、同年
    月13日中市建師鑑（104-119）字第209號函所附補充說明之
    更正說明、第二次更正說明】；另就結構鐵材、鐵材部分，
    非依兩造協議之每公斤36元計算之；再參以鑑定機關所指派
    負責第一次鑑定之證人孫○○於本院107年3月14日準備程序期
    日時證稱：第一次鑑定報告書附件九之主建物、烤漆廠數量
    表，是參考兩造當初提出之資料或口頭約定，並讓兩造當場
    表示意見，再由伊判斷是否合理，並未以物價指數來判斷等
    語（見本院卷一第92頁背面），足見第一次鑑定報告書就系
    爭工程合理報酬之鑑定結果，並未完全遵從法院囑託、兩造
    合意之事項，而為鑑定，又未參考物價指數以衡量系爭契約
    履行當時國內營造工程投入材料及勞務之價格變動情況，顯
    非妥適，而難作為認定系爭工程合理報酬之依據。
　㈣上訴人雖於原審就第一次鑑定報告書其中部分金額有意見，
    然於上訴後已表示對除稅捐及管理費部分外，就該鑑定報告
    書其餘鑑定結果均無意見（見本院卷一第49頁、本院卷二第
    20頁）。經本院再依被上訴人之聲請囑託鑑定機關參酌物價
    指數，就系爭工程之合理報酬為補充鑑定後，鑑定機關參考
    第一次鑑定報告書之數量，並參考物價指數及施工當時之營
    建物價，重新計算各項工項之價格，計算出主建物之建造費
    用為6,885,643元、烤漆廠之建造費用為1,046,081元等情，
    有補充鑑定報告書暨其附件七之建造費用詳細表（即附表二
    ）附卷可考（見該鑑定報告書第3頁、第16至18頁）。被上
    訴人就上開補充鑑定結果並無意見，上訴人則主張補充鑑定
    報告書所指①「營建物價103年5月版之資料」所指為何，無
    從查核，復未指明調整之基礎為何，理由尚有未足；②又提
    出「營造工程物價指數－年，依期間、項目與種類、營造工
    程物價指數（總指數）銜接表」（見本院卷二第199、200頁
    ），主張依營造工程物價指數工資類之歷年資料，可發現工
    資逐年上漲，倘依物價指數調整，系爭工程之工程款自應較
    高，何以不增反減；③營建物價指數所影響者為材料部分，
    工資部分不得調整，補充鑑定報告書一併調整工資金額，顯
    有未合；④補充鑑定報告書係以「付款條件半月結90％，現金
    票」作為價額計算前提，與系爭工程係約定一次性付款之基
    礎事實不同云云。經查：
　⒈鑑定機關於補充鑑定報告書已經檢附營建物價雜誌103年5月
    版之摘錄內容（詳如補充鑑定報告書附件八）；又於110年3
    月22日以中市建師（000-0000-00）鑑字第143號函檢附營建
    物價雜誌101期（103年5月出版）刊物封面及內頁影本，並
    說明該雜誌係由財團法人臺灣營建研究院發行，為雙月刊，
    為國內唯一能反映當時之營建工料價格之刊物，舉凡政府公
    共工程及各大建設公司編列預算，皆採用該刊物之價格作為
    參考等情（見本院卷二第214至215頁反面）。是鑑定機關以
    前開資料作為鑑定之基礎，實屬客觀可採。又系爭工程主建
    物工程、烤漆廠工程施工起迄時間分別為103年2月至同年月
    6月間、同年8至9月間，因此補充鑑定報告書採用施工期間
    平均值103年5月份營建物價工料價格，且經查103年3月至9
    月期間系爭項目之營建工料價格並無變動等情，亦有鑑定機
    關上開110年3月22日函在卷可憑，顯見鑑定機關以103年5月
    份營建物價工料價格作為系爭工程合理報酬認定之依據，應
    屬有據。
　⒉又營造工程物價指數（總指數）銜接表，係以某一年度之平
    均物價為基準（100），再計算其他年度月份的物價指數與
    基準比值，因此營建物價指數並不是某一時期的營建物價，
    而是一個比值，不能以營造工程物價指數（總指數）銜接表
    計算系爭工程款，此觀諸鑑定機關前揭110年3月22日函所檢
    附中華民國統計資訊網之「物價指數之意義及應用限制」之
    說明自明（見本院卷二第217頁正反面）。是上訴人主張系
    爭工程之合理報酬應參照營造工程物價指數（總指數）銜接
    表來認定，實非可採。
  ⒊補充鑑定報告書之單價分析表中關於各項工資部分，調整之
    依據，乃係鑑定人調查施工期間（103年2至9月）之市場工
    資行情結果，有鑑定機關110年4月14日中市建師（000-0000
    -00）鑑字第174號函附卷可稽（見本院卷二第228頁）；又
    營造工程物價指數之編制目的，乃係衡量國內營造工程投入
    材料及勞務之價格變動情況，總指數下分「材料」、「勞務
    」2個大類等情，有營造工程物價指數編制方法說明暨其附
    表「行政院主計總處『營造工程物價指數』中分類、個別項目
    一覽表」在卷可參（見本院卷二第177、178頁），由上開說
    明觀之，物價指數調整之項目不僅止於材料部分，工資亦包
    括在內，則上訴人主張物價指數調整應不及於工資，並以此
    指摘補充鑑定報告書不可採，乃屬誤會。
　⒋「營造物價103年5月版」之資料中，付款條件「半月結90％，
    現金票」，係指該刊物調查市場一般材料之付款條件，為貨
    到達工地後半個月請款一次，貨款90％以現金支付，其餘10％
    另依雙方約定方式付清尾款，如兩造就系爭工程之工程款係
    約定一次性請款，並不會影響補充鑑定報告書單價之認定等
    情，亦經鑑定機關110年4月14日函闡述在卷。
　⒌基上，鑑定機關既已就其補充鑑定報告認定之依據，詳加說
    明，於程序及內容上並無瑕疵可指，應屬客觀可採。上訴人
    徒以前揭理由，指摘鑑定機關之補充鑑定報告書不可採信，
    尚屬無據。從而，系爭工程之合理報酬應為7,931,724元，
    足以認定。
　㈤上訴人雖主張兩造於原審囑託鑑定機關第一次鑑定前之104年
    9月16日言詞辯論期日，已同意以鑑定機關之鑑定結果為條
    件，和解契約已經成立云云。惟按，調解程序中，調解委員
    或法官所為之勸導及當事人所為之陳述或讓步，於調解不成
    立後之本案訴訟，不得採為裁判之基礎，民事訴訟法第422
    條定有明文；又於言詞辯論時試行和解未成立者，當事人一
    造在試行和解時所為讓步之表示，並非訴訟標的之捨棄或認
    諾，尚且不得本於認諾而為被告敗訴之判決。上訴人於原審
    囑託鑑定機關第一次鑑定前，於上開言詞辯論期日勸諭兩造
    和解時主張：「願接受鑑定結果之金額作為和解條件」；另
    被上訴人則陳稱：「願依鑑定結果金額給付工程款給原告」
    等語（見原審卷一第69頁背面），顯見兩造上開陳述，僅是
    於原審試行和解之過程中所為之讓步，尚難認已成立和解契
    約。又兩造於鑑定機關檢送第一次鑑定報告書後，就鑑定報
    告書之鑑定結果均諸多指摘，上訴人更主張被上訴人應給付
    超過第一次鑑定報告書認定金額之8,837,026元（見原審卷
    二第47頁背面），致兩造仍有歧見，終未能達成和解，更難
    認為兩造已於上開言詞辯論期日成立和解契約，或據此為不
    利於被上訴人之認定。
　㈥系爭工程合理之報酬應為7,931,724元，既如前述，而上訴人
    已同意就系爭工程工程款其中如附表二項次壹.六、貳.一.1
    8其中「稅捐及管理費（10％）」、「廢料清理及運雜費」、
    「其他」工項，共計735,968元部分均不請求（見兩造不爭
    執事項、）；另被上訴人業已給付工程款550萬元等情，
    均如前述。依此計算，被上訴人就系爭工程之工程款尚未給
    付之金額應為1,695,756元（計算式：0000000－000000－0000
    000＝0000000）。從而，上訴人依民法第490條之規定，請求
    被上訴人給付工程款1,695,756元，應有理由，逾此金額之
    部分，則屬無據。
　㈦按數人負同一債務，明示對於債權人各負全部給付之責任者
    ，為連帶債務，無該項明示時，連帶債務之成立，以法律有
    規定者為限，民法第272條定有明文。是以連帶債務，必當
    事人間有明示或法律有規定，始能成立。本件上訴人主張系
    爭契約係由其與被上訴人共同訂立，而請求被上訴人就工程
    款尾款應負連帶給付之責，然其係因無法確定法院判決認定
    之契約當事人為何人，始為上開主張等情，業據其陳明在卷
    （見本院卷二第92頁正反面），顯見上訴人並非主張其與被
    上訴人間有成立連帶債務之明示，法律復未規定兩造間應成
    立連帶債務。準此，上訴人主張被上訴人應就本件所命給付
    之工程款，負連帶給付責任，即無可採。
　㈧按給付有確定期限者，債務人自期限屆滿時起，負遲延責任
    。給付無確定期限者，債務人於債權人得請求給付時，經其
    催告而未為給付，自受催告時起，負遲延責任。其經債權人
    起訴而送達訴狀，或依督促程序送達支付命令，或為其他相
    類之行為者，與催告有同一之效力。民法第229條第1、2項
    定有明文。再按遲延之債務，以支付金錢為標的者，債權人
    得請求依法定利率計算之遲延利息。而應付利息之債務，其
    利率未經約定，亦無法律可據者，週年利率為百分之5，民
    法第233條第1項本文、第203條亦有明定。經查，上訴人依
    民法第490條之規定，請求被上訴人給付工程款，屬未定期
    限之給付，既經上訴人起訴，兩造就起訴狀繕本於104年7月
    3日送達予被上訴人，復不爭執（見不爭執事項），惟被上
    訴人迄今皆未給付，則依前揭規定，上訴人請求被上訴人自
    收受起訴狀繕本送達翌日即同年月4日起加給按週年利率百
    分之5計算之遲延利息，為有理由，應予准許。
四、綜上所述，上訴人依民法第490條之規定，請求被上訴人給
    付1,695,756元，及自民事變更聲明狀繕本送達翌日即105年
    7月5日起至清償日止，按週年利率百分之5計算之利息，為
    有理由，應予准許，逾此部分之請求，即無理由。從而，原
    審就上開應准許部分，為上訴人敗訴之判決，即有違誤，上
    訴意旨指摘原判決此部分不當，求予廢棄改判，為有理由，
    爰就原判決此部分予以廢棄，改判如主文第2項所示。至於
    原審就不應准許之部分，為上訴人敗訴之判決，核無不合，
    上訴意旨指摘原判決此部分不當，求予廢棄改判，並無理由
    ，應予駁回。又上訴人於第二審程序擴張請求被上訴人給付
    1,695,756元自起訴狀繕本送達翌日即104年7月4日起至105
    年7月4日止，按週年利率百分之5計算之利息，為有理由，
    應予准許，爰判決如主文第3項所示；逾此部分之請求，則
    無理由，應予駁回。又本判決所命給付部分，兩造均陳明願
    供擔保宣告准、免假執行，經核均無不合，爰分別酌定相當
    擔保金額准許之。至擴張之訴經駁回部分，其假執行之聲請
    即失所附麗，爰併予駁回之。
五、本件事證已臻明確，兩造其餘攻擊防禦方法及舉證，與本件
    判決結果並無影響，爰不逐一論述，併予敘明。
六、據上論結，本件上訴、擴張之訴均為一部有理由，一部無理
    由，判決如主文。　
中　　華　　民　　國　　110 　年　　8 　　月　　10　　日
        　　      工程法庭    審判長法　官  王  銘
　　　　　　　　　　　　　　        法　官  高英賓
　　　　　　　　　　　　　　　      法　官  郭妙俐
正本係照原本作成。         
如不服本判決，應於收受送達後二十日內向本院提出上訴書狀，
其未表明上訴理由者，應於提出上訴後二十日內向本院補提理由
書狀（均須按他造當事人之人數附繕本）。
上訴時應提出委任律師或具有律師資格之人之委任狀；委任有律
師資格者，另應附具律師資格證書及釋明委任人與受任人有民事
訴訟法第四百六十六條之一第一項但書或第二項所定關係之釋明
文書影本。如委任律師提起上訴者，應一併繳納上訴裁判費。 
                                    書記官  劉恒宏
中　　華　　民　　國　　110 　年　　8 　　月　　10　　日